臺灣高等法院臺中分院民事判決　　　　　　96年度上字第55號
上　訴　人　甲○○
訴訟代理人　乙○○
被 上訴 人　丙○○
訴訟代理人　趙惠如律師
上列當事人間請求拆屋還地事件，上訴人對於民國95年12月29日
臺灣彰化地方法院 95年度訴字第811號第一審判決提起上訴，本
院於96年4月10日言詞辯論終結，判決如下：
    主  文
原判決廢棄。
被上訴人在第一審之訴及假執行之聲請均駁回。
第一、二審訴訟費用由被上訴人負擔。
    事實及理由
一、被上訴人主張：坐落彰化縣彰化市○○○段牛稠子小段19之
    20地號、地目建、面積90平方公尺土地及同小段19之19地號
    、地目建、面積284平方公尺土地（下稱系爭2筆土地）為被
    上訴人與其他共有人共有，上訴人並無合法權源，竟占有系
    爭2筆土地，蓋有如原判決附圖所示編號A部分、面積25平方
    公尺之竹磚造平房1棟，編號B部分、面積 120平方公尺之竹
    磚造平房1棟，編號C部分、面積 28平方公尺之土造平房1棟
    及編號D部分、面積 8平方公尺之竹木造涼棚1座使用，爰依
    民法第767條、第821條規定，求為命上訴人拆除地上物，將
    土地返還被上訴人及其他共有人，並願供擔保請求宣告假執
    行之判決。
二、上訴人則以：系爭 19-19地號及19-20地號2筆土地，均係分
    割自19-3地號，為訴外人楊基禮3/9、楊基村1/9、楊基銘1/
    9、楊基金1/9、楊基楠3/18、楊基炎3/18所共有，民國65年
    間，上訴人之父李川向上開6人承買土地應有部份1/3。依買
    賣契約書第 8條約定：「雙方約定登記權利人由甲（李川）
    自由指定，而乙（即出賣人楊基禮等 6人）不得異議。」雙
    方買賣於65年12月22日發生，延至 70年1月22日始辦理移轉
    登記與上訴人之弟李春生名下。上訴人之祖父李水波於32年
    間在19-19地號及19-20地號分割自19-3地號之前即興建系爭
    房屋，上訴人之父李川買受土地，雖指定登記與上訴人之弟
    李春生名下，其地價稅卻由現住人之上訴人繳納。嗣李春生
    於82年7月22日將19-19地號及 19-20地號土地之應有部份出
    賣與被上訴人等人，惟僅賣地不賣屋，乃上訴人居住至今，
    被上訴買地時明知上訴人居住祖先興建之房屋，仍予買受，
    即有容忍之義務，。又「拆屋還地之訴，應以對地上房屋有
    拆除權能之人為被告，而有拆除權能之人，固不以有所有權
    之人為限，尚包括事實上有處分權之人在內。上訴人居住系
    爭房屋，設籍於該址，僅能證明其佔有系爭房屋，及依戶籍
    法規定辦理戶籍登記之事項，而為系爭房屋之納稅名義人，
    亦僅能證明稅捐稽徵機關向其課徵房屋稅之事實，於私權上
    均不生為上訴人對於系爭房屋有所有權或事實上處分權確定
    之依據。綜上所述，上訴人非系爭房屋原始建築人，該建築
    物迄未辦理保存登記及移轉登記，所有權依法仍屬原始建築
    人所有，而拆除房屋係一種物之事實上處分行為，僅限於所
    有權人始得為之，上訴人非原始建築人，自無拆除房屋之權
    限，被上訴人以上訴人無權佔有系爭土地為由，訴請拆屋還
    地，自屬不合等語，資為抗辯。
三、原審判命上訴人拆屋還地，並依兩造聲請分別為准、免假執
    行之宣告。上訴人聲明不服，求為判決：(一)原判決廢棄。(二)
    上廢棄部分，被上訴人在第一審之訴及假執行之聲請均駁回
    。(三)如受不利判決，願供擔保請求宣告免予假執行。被上訴
    人則求為判決駁回上訴。
四、按繼承人有數人時，在分割遺產前，各繼承人對於遺產全部
    為公同共有，民法第1151條定有明文。又依法律規定，必須
    數人一同起訴或數人一同被訴，當事人之適格始無欠缺者，
    謂之固有必要共同訴訟，最高法院28年上字第2199號判例可
    資參照。查：系爭 19-19地號及19-20地號2筆土地，均係分
    割自19-3地號，其原所有人為訴外人楊基禮3/9、楊基村1/9
    、楊基銘1/9、楊基金1/9、楊基楠3/18、楊基炎3/18，65年
    間，上訴人之父李川向上開6人承買土地應有部份1/3，有不
    動產買賣契約書附卷可稽（本院卷第27頁）。嗣經分割增加
    19-3及19-4地號2筆，亦有出賣人楊基楠代表出賣人6人於66
    年2月25日以彰化郵局第262號存證信函，催告買受人李川給
    付舊欠之土地租金及土地地價餘款附卷可查（本院卷第71頁
    ），足見民國66年前即已先有租賃關係，後始成立買賣關係
    。而系爭房屋原始起造人李川育有甲○○、李春生、李高興
    、李火科、李水卿、李安燃6男及李水鑾、李麗玲2女，有戶
    籍謄本附卷可按（本院卷第73、74頁），李川去世後，系爭
    房屋依法應由其子女共同繼承。上訴人固於原審陳稱：「系
    爭房屋目前均為我所有、房屋是由我祖父及爸爸蓋的，由我
    繼承。」（原審卷第26、43頁反面）然其並未承認系爭房屋
    由其單獨繼承單獨所有。於本院復主張伊不識字，更無法律
    常識，亦不知法律名詞，何謂繼承？自不能僅以其在原審之
    陳述，認為系爭房屋由其一人單獨繼承。據上分析，系爭房
    屋為甲○○、李春生、李高興、李火科、李水卿、李安燃、
    李水鑾、李麗玲公同共有，必須數人一同被訴，當事人之適
    格始無欠缺，被上訴人僅對上訴人一人起訴，當事人適格自
    有欠缺。原審疏未詳查，為上訴人敗訴之判決，核有違誤，
    上訴意旨指摘原判決不當，求予廢棄改判，為有理由，應由
    本院將原判決廢棄改判如主文第2項所示。
五、據上論結，本件上訴為有理由，依民事訴訟法第 450條、第
    78條，判決如主文。
中　　華　　民　　國　　96　　年　　4 　　月　　24　　日
                  民事第三庭    審判長法  官  陳照德
                                      法  官  朱  樑
                                      法  官  曾謀貴
以上正本係照原本作成。
如對本判決上訴，須於收受判決送達後20日內向本院提出上訴書
狀，其未表明上訴理由者，應於提出上訴後20日內向本院提出上
訴理由書（須按他造人數附具繕本）。
上訴時應提出委任律師為訴訟代理人之委任狀。具有民事訴訟法
第466條之1第1項但書或第2項之情形為訴訟代理人者，另應附具
律師及格證書及釋明委任人與受任人有該條項所定關係之釋明文
書影本。
                                      書記官  李妍嬅
中　　華　　民　　國　　96　　年　　4 　　月　　24　　日
                                                      Ｍ
